【裁判字號】    99,聲,681
【裁判日期】    990708
【裁判案由】    宣告沒收
【裁判全文】
臺灣基隆地方法院刑事裁定               99年度聲字第681號
聲  請  人  臺灣基隆地方法院檢察署檢察官
被      告  乙○○
            甲○○
聲請人因上列被告違反著作權法案件，聲請單獨宣告沒收（99年
度執聲字第70號），本院裁定如下：
    主  文
聲請駁回。
    理  由
一、聲請意旨略以：臺灣基隆地方法院檢察署98年度偵字第4015
    號被告乙○○、甲○○違反著作權法案件，業經檢察官以告
    訴乃論之罪業經撤回告訴為由，於民國98年10月1 日，依刑
    事訴訟法第252 條第5 款規定為不起訴處分確定。茲扣案之
    點歌機1 臺、點歌本1 本及搖控器1 個，係被告甲○○所有
    供違反著作權法之所用，爰依著作權法第九十八條規定，聲
    請單獨宣告沒收等語。
二、按沒收者，實乃從刑之一種，本於主從不可分之原則，非有
    主刑之存在，固不得單獨為之；惟刑法第40條第2 項、刑事
    訴訟法第259 條之1 有關「單獨宣告沒收」之規定，則係首
    開原則之例外。準此，「單獨宣告沒收」之適法與否，自應
    視其究否與上開例外規定相符。第按「沒收，除有特別規定
    者外，於裁判時併宣告之。違禁物或專科沒收之物得單獨宣
    告沒收。」94年2 月2 日修正公布、95年7 月1 日生效施行
    之刑法第40條業有明定；據此，得依刑法第40條第2 項規定
    「單獨宣告沒收」者，自係僅止於「違禁物」、「專科沒收
    之物」二種情形而已。
三、經查：被告乙○○、甲○○被訴違反著作權法乙案，業經檢
    察官以告訴乃論之罪業經撤回告訴為由，依「刑事訴訟法第
    252 條第5 款」規定，以98年度偵字第4015號對被告乙○○
    、甲○○2 人為不起訴處分確定，此悉經本院職權核閱上開
    偵查卷宗無訛；茲檢察官既非依刑事訴訟法第253 條或同法
    第253 條之1 ，對被告為不起訴或緩起訴之處分，則其首已
    核無同法第259 條之1 「單獨宣告沒收」規定之適用。其次
    ，95年7 月1 日生效施行之刑法第40條第2 項固已擴張得「
    單獨宣告沒收」範圍，除「違禁物」以外，尚兼及「專科沒
    收之物」；惟所指「專科沒收之物」，尚非可等同於「所有
    刑法分則或刑事特別法規定之專科沒收之物」（此參諸本條
    修正理由二僅係略擇「偽造之印章、印文、有價證券、信用
    卡、貨幣」為其所舉適例自明）！蓋稽其立法旨趣，無非係
    因刑罰法令關於沒收之規定，有採職權沒收主義與義務沒收
    主義。職權沒收，指法院就屬於被告所有，並供犯罪所用或
    因犯罪所得之物，仍得本於職權為斟酌沒收與否之宣告，例
    如刑法第38條第1 項第2 款、第3 款、第3 項前段等屬之。
    義務沒收，又可分為絕對義務沒收與相對義務沒收二者。前
    者指凡法條規定「不問屬於犯人與否，沒收之」者屬之，法
    院就此等之物，無審酌餘地，除已證明毀滅外，不問屬於犯
    人與否或有無查扣，均應沒收之，例如刑法第200 條、第20
    5 條、第209 條、第219 條、第266 條第2 項、毒品危害防
    制條例第18條第1 項前段等屬之；後者，供犯罪所用或因犯
    罪所得，且以屬於被告所有者為限，始應予以沒收（最高法
    院89年度臺上字第5605號、93年度臺上字第2751號判決意旨
    參照）。且刑罰法令採取絕對義務沒收主義之場合，雖係以
    「違禁物」為其主要（例如：毒品危害防制條例第18條第1
    項前段規定），然就令非屬「違禁物」之範疇，亦常見刑罰
    法令採取絕對義務沒收主義之適例（例如：公職人員選舉罷
    免法第90條之1 第3 項「預備或用以行求、期約或交付之賄
    賂」）。換言之，絕對義務沒收主義與違禁物固有重疊，惟
    其不相隸屬之情形，實亦所在多有，為此，94年2 月2 日修
    正公布、95年7 月1 日生效施行之刑法第40條乃立法明文「
    專科沒收之物」，俾單獨宣告沒收之範圍得以兼及「刑罰法
    令採取絕對義務沒收主義之非違禁物」！此亦適可由刑法第
    40條之修正理由：「雖非違禁物，然其（即「專科沒收之物
    」）性質究不宜任令在外流通。」稽其梗概。準此以言，得
    依現行刑法第40條第2 項規定宣告單獨沒收者，除前揭「違
    禁物」以外，所稱「專科沒收之物」之範圍，當係指「法律
    規定採取絕對義務沒收主義」者而言。即就本件聲請情節而
    論，被告涉嫌違反著作權法乙案，既經檢察官依刑事訴訟法
    第252 條第5 款規定為不起訴之處分確定，則扣案之點歌機
    1 臺、點歌本1 本及搖控器1 個等物，客觀上即「非」法令
    禁止製造、運輸、販賣、持有或行使之「違禁物」，而已無
    刑法第40條第2 項所稱「違禁物」單獨宣告沒收規定之適用
    ；尤以現行著作權法第98條規定，亦係採職權沒收之立法主
    義（最高法院97年度臺上字第4925號、98年度臺上字第1970
    、5238號判決意旨參照），是關此條文所指「犯（著作權法
    ）第91條至第93條、第95條至第96條之1 之罪，供犯罪所用
    或因犯罪所得之物」，當亦核與刑法第40條第2 項所稱「專
    科沒收物」之定義不符，即旨揭扣案物核無刑法第40條第2
    項「單獨宣告沒收」規定之適用，自係毋待贅言。據此，檢
    察官於欠缺「單獨宣告沒收」之法律依據下，猶執前詞而為
    首開聲請，自係顯乏適據而無所憑，並與「單獨宣告沒收」
    之法制不符，爰依法駁回如主文之所示。
四、依刑事訴訟法第220 條，裁定如主文。
中    華    民    國    99    年    7     月    8     日
                  刑事第五庭法  官  王慧惠
以上正本證明與原本無異。
對於本件裁定如有不服，應於收受送達後5 日內，向本院提出抗
告書狀，敘述抗告之理由，抗告於臺灣高等法院。
中    華    民    國    99    年    7     月    8     日
                            書記官  王一芳

司法院資訊處製作；財團法人民間司法改革基金會備份。
